最高法院民事判決　　　　　　　　　 110年度台上字第2462號
上　訴　人　伍立實業股份有限公司（下稱伍立公司）
 
法定代理人　胡忠福
訴訟代理人　林宜君律師
上　訴　人　台灣國際商業機器股份有限公司（下稱台灣IBM公
　　　　　　司）　 
法定代理人　高璐華
訴訟代理人　張炳煌律師
被 上訴 人　朱宸緯
上列當事人間請求損害賠償事件，上訴人對於中華民國110年1月
12日臺灣高等法院第二審判決（108年度重上字第454號），各自
提起一部上訴及上訴，本院判決如下：
    主  文
原判決關於命上訴人台灣IBM 公司為給付及該訴訟費用部分廢棄
，發回臺灣高等法院。
上訴人伍立公司之上訴駁回。
第三審訴訟費用關於駁回上訴部分，由上訴人伍立公司負擔。
    理  由
一、上訴人伍立公司主張：
  ㈠伊於民國87年間，向對造上訴人台灣IBM公司購買IBM/AS400
    -9406機型電腦主機（下稱系爭主機），並簽訂「IBM客戶合
    約」（嗣於97年3月1日變更條款，下稱系爭契約），約定由
    台灣IBM 公司提供系爭主機之維護服務。又伊為經營所需，
    向訴外人金旭資訊股份有限公司（下稱金旭公司）購買價值
    新臺幣（下同） 1,540萬元之「財務管理套裝軟體程式系統
    」、「進銷存管理套裝軟體程式系統」之管理程式（下稱金
    旭軟體）。
  ㈡伊於106年3月7日報修系爭主機，被上訴人朱宸緯經台灣IBM
    公司指派維修，於更換系爭主機故障硬碟後，使用伊之備份
    磁帶3 卷（下稱系爭磁帶）進行資料匯回時，無視有無磁帶
    老舊或磁帶機故障問題，貿然將該磁帶置入磁帶機，致發生
    捲帶、斷帶損壞情況，造成伊存錄於該磁帶之客製化程式、
    歷年營業必要資訊全數滅失，而受有損害。
  ㈢台灣IBM 公司應負不完全給付之損害賠償責任，扣除原判決
    命其給付 300萬元本息，尚應就第一審判決附表（下稱附表
    ）編號二、五所示損害，依序再給付200萬元、300萬元（即
    先位請求共 800萬元）各本息；如認無負該責任，則因朱宸
    緯為其受僱人（下合稱台灣IBM公司等2人），於執行職務時
    ，過失不法損害系爭磁帶，亦應與朱宸緯連帶負侵權行為責
    任，就附表編號一、二、五所示損害，依序賠償 5,000元、
    350萬元、149萬5,000元（即備位請求共500萬元）各本息。
  ㈣先位依民法第227 條規定，求為命台灣IBM公司再給付500萬
    元本息；備位依民法第184條第1項前段、第188條第1項前段
    規定，求為命台灣IBM公司等2 人連帶給付500萬元本息之判
    決（未繫屬本院者，以下不贅）。
二、台灣IBM公司等2人辯以：
  ㈠台灣IBM公司另與伍立公司於98年1月20日簽訂系爭契約之附
    約（下稱系爭附約），依約僅需提供系爭主機之硬體維護服
    務，至於資料備份及回復，則由伍立公司負責，台灣IBM 公
    司並無代為施作之義務。故朱宸緯維修系爭主機硬體完畢時
    ，台灣IBM 公司即完成系爭契約義務之履行，並無不完全給
    付之情事。
  ㈡系爭磁帶乃伍立公司員工陳似爾自行提供，朱宸緯僅依其指
    示，並在其監督下善意協助回灌，且於第1、2卷磁帶發生捲
    帶、斷帶後，未再使用其餘磁帶；翌日更換系爭主機原配置
    磁帶機後，始由陳似爾提供第3 卷磁帶進行回灌。朱宸緯並
    無違反注意義務之過失，不構成侵權行為，台灣IBM 公司亦
    無負僱主責任。
  ㈢伍立公司未就其所受損害、該損害因系爭磁帶毀損所致、磁
    帶毀損係因朱宸緯之維護行為不當引起，或台灣IBM 公司有
    符合侵權行為、不完全給付等要件，舉證以實其說，其訴自
    無理由。縱使台灣IBM 公司應負契約責任，伍立公司有使用
    金旭軟體者，尚得請金旭公司提供同一軟體，並未喪失其使
    用權，且賠償系爭磁帶及軟體系統之損害，應扣除其折舊。
    又系爭契約第10條已定有賠償上限等語。
三、原審廢棄第一審所為伍立公司先位之訴部分敗訴之判決，改
    判命台灣IBM公司給付300萬元本息，並駁回伍立公司就先位
    之訴其餘上訴。理由如下：
  ㈠伍立公司於87年間向台灣IBM 公司購買系爭主機，簽訂系爭
    契約，復於98年1 月20日簽訂系爭附約。通觀其約定內容，
    台灣IBM 公司負有維護系爭主機正常運作之給付義務，並有
    輔助伍立公司享受硬體維護利益、避免該硬體造成伍立公司
    財產損害之要求，於系爭主機運作有造成伍立公司財產損害
    風險時，應盡風險告知之附隨義務，以供伍立公司研判、採
    取安全措施。
  ㈡依朱宸緯陳述、伍立公司與台灣IBM公司於106 年10月6日協
    商會議內容以觀，可知朱宸緯維護系爭主機已逾10年，應知
    系爭主機硬體甚為老舊，構造上只要1 顆硬碟損壞，儲存其
    上之全部檔案即形同滅失。朱宸緯本於台灣IBM 公司債務履
    行輔助人地位，於106 年3月7日維修系爭主機時，既已確認
    硬碟損壞並予更換，當知原儲存於系爭主機硬碟之檔案已經
    喪失，僅剩備份磁帶存錄該檔案，卻未盡風險告知之附隨義
    務，於不知會否捲帶、無視備份磁帶安全存量情況下，逕行
    置入磁帶機，協助伍立公司進行系統回灌，造成磁帶全部毀
    損，備份資料蕩然無存，堪認其有重大過失違反上開附隨義
    務。台灣IBM 公司就伍立公司因系爭磁帶毀損所受損害，即
    應依民法第227條第2項規定，負損害賠償責任，不因台灣IB
    M公司有無代為執行回灌之契約義務而異。
  ㈢依系爭契約第10條第1項、第2 項約定，台灣IBM公司所負賠
    償責任，限於物之毀損等直接損害，而排除伍立公司之資料
    損害或滅失、間接損害、衍生之經濟損害及所失利益。此即
    民法第216條第1項所定契約另有訂定之情形，伍立公司得請
    求台灣IBM公司賠償之範圍，應從此約定。又系爭契約第3條
    所稱「資料」，基於例外從嚴之契約解釋原則，第10條第 2
    項排除「資料」之約定，當無擴張至「程式」之意。則台灣
    IBM 公司違反附隨義務，造成系爭磁帶損毀，伍立公司受有
    附表編號一、二所示磁帶本身及存錄程式價值滅失，均屬直
    接損害；至編號五所示營業損失，僅屬磁帶毀損所引起之間
    接損害、衍生之經濟損害、所失利益，應予排除。
  ㈣伍立公司就附表編號一、二所示損害，已提出訂單、支付申
    請單、軟體買賣合約為證，審酌系爭磁帶於99、100 年間購
    買，金旭軟體於87年間購買，距台灣IBM公司107 年1月10日
    首次爭執購買證明，已逾保存年限，難命伍立公司提出購買
    證明，況其已陳明金旭公司數年前解散處理IBM 客製化軟體
    及服務部門，台灣IBM 公司未能提出伍立公司使用程式之真
    正名稱、金旭公司仍可提供同一軟體之事證，自應降低伍立
    公司之證明度，認其上開舉證已足，並喪失該軟體使用權。
    又系爭磁帶為電腦耗材，雖無折舊標準可證，惟至106年3月
    間毀損時，已使用6、7年，應按上開訂單金額10% 計算此項
    受損金額；至金旭軟體性質上非實體物，並無隨使用時間逐
    步耗損之問題，自不應計算折舊。爰依民事訴訟法第222 條
    第2 項規定，於扣除系爭磁帶折舊、金旭軟體內含之金旭技
    術服務 200萬元，酌定系爭磁帶、金旭軟體系統損害額，依
    序為588元、1,340萬元，共1,340萬0,588元，相較系爭契約
    之服務價款12月計算金額5萬7,960元為高，依系爭契約第10
    條第1項c款約定，應以賠償上限300萬元為準。
  ㈤從而，伍立公司先位之訴，依民法第227條第2項規定，請求
    台灣IBM公司給付300萬元本息，為有理由，應予准許，逾此
    之請求，不應准許。又伍立公司係以其無民法第227 條規定
    之請求權，為備位之訴請求判決之停止條件，其既得依該條
    第2項請求賠償，該備位之訴即毋庸裁判。
四、本院判斷：
  ㈠關於廢棄發回（即原判決命台灣IBM公司給付300萬元本息）
    部分：
  1.按當事人提出之私文書，必先證其真正，始有形式之證據力
    ，此形式之證據力具備後，法院就其中記載調查是否與待證
    事項有關，始有實質之證據力。又私文書之真正，如他造當
    事人有爭執者，則舉證人應負證其真正之責。查伍立公司主
    張受有附表編號一、二所示損害，固據提出訂單、支付申請
    單、軟體買賣合約等件影本為證（見一審卷㈠72至80頁，原
    審卷㈠223、225頁），惟台灣IBM 公司既否認上開私文書之
    形式真正（見一審卷㈠47、113、119頁反面、卷㈡5 頁、72
    、84頁反面，原審卷㈠193頁)，原審就此重要書證之形式真
    正，未經命伍立公司先提出原本及證其真正，遽採為認定伍
    立公司於87年間購買金旭軟體，99年、100 年間購買系爭磁
    帶，並使用迄今之事實，進而作為計算上開損害賠償之依據
    ，自與證據法則有違。
  2.按當事人聲明之證據，除認為不必要者外，法院應為調查，
    民事訴訟法第286 條規定甚明。所謂不必要者，係指當事人
    聲明之證據，與應證事實無關，或即令屬實，亦不足以影響
    法院心證裁判基礎而言。苟依當事人聲明之意旨，某證據方
    法與待證之事項有關聯性者，不得預斷為難得結果，認無必
    要而不予調查，更不得未予調查而不說明理由。又損害賠償
    之目的，在於填補債權人所受之損害，債務人所應賠償或回
    復者，並非原來之狀態，而係應有狀態，應將損害事故發生
    後之變動狀況，如物之折舊等因素考慮在內，以定債務人應
    賠償或給付之數額。所謂折舊，係以合理有系統之方法，將
    有形資產之成本扣除殘值後，按其耐用年限加以分攤之會計
    方法。至於屬無形資產之電腦軟體，是否別無其他如商業會
    計處理準則第21條規定之分期攤銷方法，以作為其殘值計算
    之依據，尚待澄清。原審僅以軟體非實體物，即謂性質上不
    應計算折舊，自嫌率斷。又台灣IBM 公司於事實審一再抗辯
    伍立公司果於87年11月間購買金旭軟體，迄至106 年3月7日
    系爭磁帶毀損時，已使用該軟體逾18年，攤銷折舊後幾無殘
    值，並聲請法院調取伍立公司之104、105年度營利事業所得
    稅申報書及所附書表，調查伍立公司之財產目錄是否尚存該
    軟體，以明該軟體之折舊攤提金額及折舊率為何（見一審卷
    ㈠139頁反面至140頁、203頁，卷㈡143頁，原審卷㈠173 頁
    ），此與該軟體受損時殘值若干之待證事項有關聯性，並攸
    關台灣IBM 公司賠償金額之認定，核屬重要防禦方法，自有
    調查之必要。乃原審就台灣IBM 公司前開聲請恝置不論，徒
    憑伍立公司所述金旭公司已解散處理IBM 客製化軟體及服務
    部門，而未向金旭公司查詢該軟體之殘值，所為台灣IBM 公
    司不利之論斷，自有悖於經驗、證據法則，且有判決不備理
    由之違法。
  3.台灣IBM 公司上訴論旨，指摘原判決不利己部分為不當，求
    予廢棄，非無理由。又伍立公司此先位之訴有無理由尚待原
    審調查審認，其備位之訴應併移審至原法院。附此敘明。
  ㈡關於駁回上訴（即伍立公司先位請求台灣IBM 公司就附表編
    號二、五所示損害，依序再給付200萬元、300萬元各本息）
    部分：
    原審就此部分，本於取捨證據、認定事實及解釋契約之職權
    行使，並斟酌全辯論意旨，以上述理由認定：台灣IBM 公司
    違反附隨義務，造成系爭磁帶損毀，伍立公司請求損害賠償
    之範圍，應從系爭契約第10條約定，即就如附表編號一、二
    所示磁帶本身及存錄程式價值滅失之直接損害，得請求台灣
    IBM公司賠償之上限為300萬元；至附表編號五所示營業損失
    ，僅屬磁帶毀損所引起之間接損害、衍生之經濟損害、所失
    利益，不得請求賠償等情，因而維持第一審所為駁回伍立公
    司先位請求台灣IBM公司給付逾300萬元本息部分之判決（就
    附表編號二、五所示損害，依序再給付200萬元、300萬元各
    本息），經核於法並無違誤。伍立公司上訴論旨，指摘原判
    決此部分違背法令，求予廢棄，非有理由。末查，兩造曾於
    第一審就系爭契約第10條限定賠償責任之約款，是否依民法
    第247條之1 規定為無效之爭點（見一審卷㈠135至136、150
    至152、219頁反面，卷㈡38頁反面），經伍立公司捨棄依該
    條第1 項b、c款為請求，並提出未列該爭點之爭執事項（見
    一審卷㈡54、55頁、58頁反面），已未就此爭點續為主張；
    原審復整理協議簡化爭點而未列入該爭點，既經兩造確認並
    表同意（見原審卷㈠192、193頁），依民事訴訟法第463 條
    準用第270條之1第3 項規定，應受其拘束，伍立公司不得再
    事爭執。伍立公司就原判決關此部分贅述所為指摘，不無誤
    會，附此敘明。
五、據上論結，本件台灣IBM 公司之上訴為有理由，伍立公司之
    上訴為無理由，依民事訴訟法第477條第1項、第478條第2項
    、第481條、第449條第1項、第78條，判決如主文。
中    華    民    國   111    年    2     月    9     日
                      最高法院民事第三庭
                          審判長法官  沈  方  維  
                                法官  鍾  任  賜  
                                法官  陳  麗  芬  
                                法官  方  彬  彬  
                                法官  張  競  文  
本件正本證明與原本無異
                                      書  記  官
中    華    民    國   111    年    2     月    23    日